【裁判字號】    91,訴,200
【裁判日期】    921225
【裁判案由】    債務人異議之訴
【裁判全文】
臺灣臺東地方法院民事判決                         九十一年度訴字第二○○號
    原      告    丙○○
    訴訟代理人    張靜怡律師
    複  代理人    丁○○      .
    被      告    甲○○
                （即尹鴻彬）
                  戊○○      .
                  乙○○      .
                  庚○○      .
    右  二  人
    訴訟代理人    己○○      .
右當事人間債務人異議之訴事件，本院於民國九十二年十二月十六日言詞辯論終結，
判決如左：
      主      文
確認被告甲○○持有原告所簽發如附表一所示之本票，對於原告之票據權利不存在。
確認被告戊○○持有原告所簽發如附表二所示之本票，對於原告之票據權利不存在。
確認被告乙○○持有原告所簽發如附表三所示之本票，對於原告之票據權利不存在。
確認被告庚○○持有原告所簽發如附表四所示之本票，對於原告之票據權利不存在。
本院九十年度執字第一二二０號、九十年度執字第一一一八號、九十年度執字第九五
號、九十一年度執字第三四五七號清償票款強制執行事件之執行程序均撤銷。
原告其餘之訴駁回。
訴訟費用由被告甲○○負擔二分之一，由被告戊○○、乙○○、庚○○各負擔八分之
一，餘由原告負擔。
原告假執行之聲請駁回。
      事實及理由
壹、程序方面：
    本件被告戊○○經合法通知，未於言詞辯論期日到場；被告甲○○經合法通知，
    未於最後言詞辯論期日到場，均核無民事訴訟法第三百八十六條所列各款情形，
    爰依原告聲請由其一造辯論而為判決。
貳、原告主張：
一、被告甲○○以附表一所示之本票向鈞院取得九十年度票字第六八號民事裁定，並
    為執行名義，向鈞院聲請強制執行，嗣經鈞院以九十年度執字第一二二０號強制
    執行事件執行在案。被告戊○○以附表二所示之本票向鈞院取得八十九年度票字
    第一四六五號民事裁定，並為執行名義，向鈞院聲請強制執行，經鈞院以九十年
    度執字第一一一八號強制執行事件執行在案。被告乙○○以附表三所示之本票向
    鈞院取得八十九年度票字第一三五六號民事裁定，並為執行名義，向鈞院聲請強
    制執行，經鈞院以九十年度執字第九五號強制執行事件執行在案。被告庚○○以
    附表四所示之本票向鈞院取得九十一年度票字第三七九號民事裁定，並為執行名
    義，向鈞院聲請強制執行，經鈞院以九十一年度執字第三四五七號強制執行事件
    執行在案。上開附表一至四所示之本票（下稱系爭本票），均係原告為擔保若未
    能將中華電信股份有限公司第二次釋股認購權依約轉讓予訴外人鄭幸生時，作為
    原告違約賠償之用而簽發。
二、至被告分別持原告所簽發之系爭本票，均係黏貼於白紙上，並於系爭本票之右上
    方、右下方、左下方與白紙連接處各蓋有發票人之私章作為騎縫之用，且於系爭
    本票所黏貼之白紙右上方載有「左附本票屬附件，不得單獨行使，須與原合約書
    合一始生效力。」（下稱系爭文句）等文字，則系爭本票與所附白紙既相連黏貼
    ，復均蓋有發票人之私章，則足已明確表彰系爭本票與所附著之白紙間，具有一
    體性及不可分性，故任何於該白紙上之記載即應視為即於系爭本票上之記載，而
    被告送請法院裁定之系爭本票，均係將所附條件字句撕下後之本票，已屬票據之
    偽造或變造。
三、另本票應記載無條件擔任支付，若本票上記載本票債權之行使附有任何條件或限
    制，該票據即無效。本件系爭本票既載有系爭文句，則系爭本票顯然欠缺「無條
    件擔任支付」之條件，應屬無效之票據，故系爭本票債權自屬不存在。至被告分
    別自行將系爭本票從所延申之白紙撕下，變造本票文義，則原告自無須就系爭本
    票負責。從而，原告自得依強制執行法第十四條第二項之規定，提起債務人異議
    之訴，請求撤銷強制執行之執行程序等語。提出股票買賣契約書暨所附股票讓渡
    附帶約定書、證明書、股票轉讓合約書、切結書、本票、原告之現職身份證明書
    、戶籍謄本（下稱系爭買賣契約書）及判決書影本為證。並聲明：如主文第一項
    至第四項所示；本院九十年度執字第一二二０號、九十年度執字第一一一八號、
    九十年度執字第九五號、九十一年度執字第三四五七號清償票款強制執行事件及
    台灣台北地院對該院九十二年度民執第二七四七號強制執行事件之執行程序均撤
    銷，並願供擔保請求宣告假執行。
參、被告戊○○方面：
    被告戊○○未於言詞辯論期日到場，亦未提出任何書狀，作有利於自己之聲明或
    陳述。
肆、被告甲○○方面：
    被告甲○○未於最後言詞辯論期日到場，據其以前到場辯論之聲明、陳述略以：
    本件股票轉讓契約書係由訴外人陳紹文所收受，股款業經交予陳紹文，但卻未收
    受股票，依契約書第四條記載：本票於原告違約時始生效力，本票右上方之註記
    ，係對本票之行使附條件，而非對本票本身附條件，故本票係有效。並聲明：駁
    回原告之訴。
伍、被告乙○○、庚○○則以：
    本件本票係黏貼於原告與被告間所簽定之系爭股票買賣契約書內做為附件，依其
    記載為「左附本票屬附件」可知。而本票僅黏貼於整張白紙之部分空間，騎縫章
    之目的乃為保全證據，以保障本票債務人關於原因關係抗辯之權利。被告乙○○
    、庚○○持本票聲請強制執行，係原告違反系爭契約所致，應符合系爭契約之約
    定。至票據上之黏單係因票據本身不足記載時，始用黏單做為本票之延伸，而本
    件本票上並無不足記載之情形，故該白紙並非黏單，且本票上已明載無條件支付
    之字樣，故原告所謂該本票欠缺無條件擔任支付之絕對必要記載事項，顯然不合
    實情。另附停止條件之法律行為，於條件成就時發生效力，民法第九十九條第一
    項定有明文。本件原告未依約轉讓股票，則被告依系爭契約書第四條之規定，自
    有權行使本票上之權利，故原告指摘該本票係遭偽造、變造，顯為逃避系爭契約
    之託詞等語置辯。提出系爭買賣契約書、匯款收據、判決書影本為證，並聲明：
    駁回原告之訴。
陸、不爭之事實：
    原告主張被告持系爭本票分別取得本院准予強制執行之裁定，並以之為執行名義
    ，對原告為強制執行之事實；系爭本票係分別黏貼於白紙上，並於系爭本票之右
    上方、右下方、左下方與白紙連接處各蓋有發票人之印文為騎縫之用，且於所黏
    貼白紙之右上方載有系爭字句，而被告係連同系爭契約書一併取得屬於附件之系
    爭本票等情，業據本院調閱八十九年度票字第一三五六號、同年度票字第一四六
    五號、九十年度票字第六八號、九十一年度票字第三七九號民事卷，及九十年度
    執字第九五號、同年度執字第一一一八號、同年度執字第一二二０號、九十一年
    度執字第三四五七號等民事執行卷查核無訛，且為被告甲○○、乙○○、庚○○
    所不爭執，復有黏貼於白紙上之系爭本票影本在卷可稽，是原告上開主張，堪可
    認定為真實。
柒、得心證之理由：
一、本件經原告與被告乙○○、庚○○同意整理並協議限縮爭點為：原告於簽發系爭
    本票時，在系爭本票所黏貼之白紙上記載系爭文句，是否係將無條件付款之記載
    ，變更為附有條件之限制，致系爭本票欠缺「無條件擔任支付」之要件？至本院
    亦認本件之爭點同為：原告於簽發系爭本票時，在本票所黏貼之白紙上記載之系
    爭文句，是否即已變更無條件付款之記載，致系爭本票無效？
二、按「稱本票者，謂發票人簽發一定之金額，於指定之到期日，由自己無條件支付
    與受款人或執票人之票據。」；又「本票應記載左列事項，由發票人簽名：一、
    表明其為本票之文字。二、一定之金額。三、受款人之姓名或商號。四、無條件
    擔任支付。五、發票地。六、發票年、月、日。七、付款地。八、到期日。」票
    據法第三條、第一百二十條第一項分別定有明文。依上規定則我國票據法僅明文
    規定本票上應記載之事項，而未規定本票之樣式及用紙，雖一般民間交易習慣上
    ，常見發票人以坊間文具行印製出售，或以金融業者印製備用之空白制式本票，
    填載票據法第一百二十條第一項規定之應記載事項而為簽發本票之行為，但現行
    票據法既未規定本票之樣式及用紙，故發票人在空白紙張記載上開票據法所規定
    之本票應記載事項，並由發票人簽名，仍可完成發票行為，即屬有效之本票（臺
    灣高等法院高雄分院九十一年上易字第一二八號、九十一年上字第三六號判決意
    旨參照）。
三、經查，系爭本票均係黏貼於白紙之上，而於本票右上方、右下方、左下方與白紙
    連接處各蓋有發票人之印文為騎縫之用，並於本票所黏貼之白紙右上方記載系爭
    文句之事實，已如前述。衡諸一般民間交易習慣上，常以個人之印章蓋用於數份
    文件之騎縫處，用以表示該數份文件具有一體性及不可分性，而被告係連同系爭
    契約書一併取得系爭本票時，系爭本票已黏貼於白紙之上，而非單獨抽離，且於
    該白紙上明載系爭文句，足見系爭本票與所黏附之白紙，依一般交易慣例及原告
    之真意，已明確表彰系爭本票與所黏附白紙間之一體性及不可分性。益見被告於
    取得系爭本票時，已可認知系爭本票與其所黏貼之白紙，已因原告簽發系爭本票
    時之真意，而成為一體，故白紙部分已屬本票本體之一部分，亦屬本票空白處之
    延伸，與票據法第二十三條第一項所規定黏單之意義尚有不同，故原告所為系爭
    文句之記載，應可認係於系爭本票上之記載。是被告抗辯：系爭本票僅指貼於白
    紙上之本票，並非整張白紙，騎縫章之目的僅在於保全證據云云，即不足採。
捌、次按本票應記載「無條件擔任支付」；「欠缺本法所規定票據上應記載事項之一
    者，其票據無效。」此票據法第一百二十條第一項第四款及第十一條第一項前段
    定有明文。而無條件擔任支付，係屬絕對必要記載事項，如有欠缺或違反，即屬
    違反強行規定，該票據即無效。故本票上若記載本票債權之行使附有任何條件或
    限制之文字，即屬欠缺「無條件擔任支付」之絕對必要記載事項，該本票即應認
    為無效。查系爭本票上既載有系爭文句，而依系爭契約書第四條約定並有：系爭
    本票須在原告違約時始能生效之記載。則該票據債權顯係附有於違約時始行使之
    條件及限制，雖本票上亦印有「無條件擔任兌付」之文字，惟原告於簽發系爭本
    票時，已另有系爭文句之特別記載，則依當事人之真意及上開所載文義觀之，自
    應解釋為原告已將系爭本票變更為附有條件始能付款之限制，而已欠缺「無條件
    擔任支付」之要件，則依上開條文規定，系爭本票即應屬無效之票據。是被告認
    該附條件之文字係記載於空白紙之上，非屬本票上之文字，且係基礎買賣關係附
    件而非本票附件，不能認係限制票據債權行使等語，自無可採。
玖、綜上所述，系爭本票既因附有票據債權行使條件，而欠缺無條件擔任支付之絕對
    必要記載事項，依法即應認為無效，則該系爭本票所表彰之債權自亦不存在。從
    而，原告訴請確認如附表一至四所示之本票債權不存在，即屬有據，應予准許。
    至原告聲明撤銷臺灣台北地院九十二年度民執第二七四七號強制執行程序一節，
    經查：原告前以本院八十九年度票字第一四六五號民事裁定為執行名義，向台灣
    台北地方法院聲請強制執行，經該院分案為九十年度執字第二七四七號強制執行
    事件後，以無管轄權移送本院另分九十年度執字第一一一八號執行事件，業經原
    告自承在卷，並經本院調閱上開卷宗查核無訛，故臺灣台北地院對該院九十二年
    度民執第二七四七號強制執行事件，已因移轉管轄確定而訴訟繫屬消滅，是原告
    上開聲明，核無理由，應予駁回。
拾、按「執行名義無確定判決同一之效力者，於執行名義成立前，如有債權不成立或
    消滅或妨礎債權人請求之事由發生，債務人亦得於強制執行程序終結前提起異議
    之訴。」強制執行法第十四條第二項定有明文。本件被告所取得之執行名義，為
    依票據法第一百二十三條及非訟事件法第一百條之非訟程序所取得本票准予強制
    執行之裁定，該裁定並不具有與確定判決有同一之效力，而系爭本票既屬無效，
    業如前述，則被告之本票債權即不存在，且被告對原告並查無其他之執行名義，
    則原告請求確認系爭本票債權不存在，併請求撤銷如主文第五項所示之清償票款
    強制執行事件之執行程序，即屬有據，應予准許。
拾壹、至假執行判決具有執行力，故以給付判決為限，本件原告所提之訴非為給付判
      決，是其聲明請准宣告假執行，尚有未合，應予駁回。
拾貳、兩造其餘之攻擊防禦方法及未經援用之證據，經本院斟酌後，認為均不足以影
      響本判決之結果，自無逐一詳予論駁之必要，併此敘明。
拾參、據上論結：本件原告之訴為一部有理由，一部無理由，依民事訴訟法第三百八
      十五條第一項前段、第七十九條、第八十五條第一項但書，判決如主文。
中      華      民      國    九十二    年      十二      月    二十五  日
~B臺灣臺東地方院法院民事庭
~B      法      官  陳兆翔
右正本係照原本作成
如對本判決上訴應於收受送達後二十日內向本院提出上訴狀。（須附繕本）
「切勿逕送上級法院」
中      華      民      國    九十二    年      十二      月    二十五  日
~B      法院書記官  林建成
~F0
~T40
┌───────────────────────────────────────────────────────────┐
│附表一：                                                                                                              │
├─┬───────────┬─────────┬───────────┬───────────┬────────┬──┤
│編│發        票        日│  票  面  金  額  │執    票    人        │  發    票    人      │ 票  據  號  碼 │備考│
│號│                      │  （新  台  幣）  │                      │                      │                │    │
├─┼───────────┼─────────┼───────────┼───────────┼────────┼──┤
│１│八十九年三月三十一日  │柒拾伍萬元        │甲○○                │丙○○                │二七八五三一    │    │
├─┼───────────┼─────────┼───────────┼───────────┼────────┼──┤
│２│八十九年三月三十一日  │柒拾伍萬元        │甲○○                │丙○○                │二七八五三二    │    │
├─┼───────────┼─────────┼───────────┼───────────┼────────┼──┤
│３│八十九年三月三十一日  │柒拾伍萬元        │甲○○                │丙○○                │二七八五三三    │    │
└─┴───────────┴─────────┴───────────┴───────────┴────────┴──┘
┌───────────────────────────────────────────────────────────┐
│附表二：                                                                                                              │
├─┬───────────┬─────────┬───────────┬───────────┬────────┬──┤
│編│發        票        日│  票  面  金  額  │執    票    人        │發    票    人        │ 票  據  號  碼 │備考│
│號│                      │  （新  台  幣）  │                      │                      │                │    │
├─┼───────────┼─────────┼───────────┼───────────┼────────┼──┤
│  │八十九年三月三十一日  │柒拾伍萬元        │戊○○                │丙○○                │二七八四九四    │    │
└─┴───────────┴─────────┴───────────┴───────────┴────────┴──┘
┌───────────────────────────────────────────────────────────┐
│附表三：                                                                                                              │
├─┬───────────┬─────────┬───────────┬───────────┬────────┬──┤
│編│發        票        日│  票  面  金  額  │執    票    人        │發    票    人        │ 票  據  號  碼 │備考│
│號│                      │  （新  台  幣）  │                      │                      │                │    │
├─┼───────────┼─────────┼───────────┼───────────┼────────┼──┤
│  │八十九年三月三十一日  │柒拾伍萬元        │乙○○                │丙○○                │二七八四八九    │    │
│  │                      │                  │                      │                      │                │    │
└─┴───────────┴─────────┴───────────┴───────────┴────────┴──┘
┌───────────────────────────────────────────────────────────┐
│附表四：                                                                                                              │
├─┬───────────┬─────────┬───────────┬───────────┬────────┬──┤
│編│發        票        日│  票  面  金  額  │執    票    人        │發    票    人        │ 票  據  號  碼 │備考│
│號│                      │  （新  台  幣）  │                      │                      │                │    │
├─┼───────────┼─────────┼───────────┼───────────┼────────┼──┤
│  │八十九年三月三十一日  │柒拾伍萬元        │庚○○                │丙○○                │二七八五二八    │    │
└─┴───────────┴─────────┴───────────┴───────────┴────────┴──┘


司法院資訊處製作；財團法人民間司法改革基金會備份。
